ACORDAO-COMPLETO-2584353

ACÓRDÃO 2903/2023 ATA 10/2023 - PRIMEIRA CÂMARA

VISTOS, relatados e discutidos estes autos de embargos de declaração opostos pelo Sr. Francisco Ademar dos Santos, ex-prefeito de São Francisco do Maranhão/MA, em face do Acórdão 1316/2023-TCU-Primeira Câmara;
ACORDAM os ministros do Tribunal de Contas da União, reunidos em sessão da 1ª Câmara, diante das razões expostas pelo relator, em:
9.1. conhecer dos embargos de declaração, com fundamento nos arts. 32 e 33 da Lei 8.443/1992, para, no mérito, acolhê-los com efeitos infringentes, para tornar insubsistente o Acórdão 1316/2023-TCU-Primeira Câmara;
9.2. conhecer do recurso de reconsideração interposto pelo Sr. Francisco Ademar dos Santos, suspendendo-se os efeitos dos subitens 9.5 e 9.6 do Acórdão 2758/2022-TCU-Primeira Câmara, retificado, por inexatidão material, pelo Acórdão 4604/2022-TCU-Primeira Câmara, com fundamento nos artigos 32, inciso I, e 33 da Lei 8.443/1992, c/c o art. 285, § 2º, do RI/TCU;
9.3. restituir os autos à unidade técnica de origem para comunicar aos órgãos/entidades eventualmente cientificados do acórdão recorrido acerca do efeito suspensivo concedido em face do presente recurso e, em seguida, à Unidade Especializada de Auditoria em Recursos para exame de mérito da peça recursal;
9.4. notificar acerca desta deliberação o embargante.

Embargos de declaração interposto contra decisão que não conheceu de recurso de reconsideração.

Primeira Câmara

Município de São Francisco do Maranhão/MA.

3. Recorrente: Francisco Ademar dos Santos (XXX.022.693-XX).

13.1. Ministros presentes: Walton Alencar Rodrigues (Presidente), Vital do Rêgo (Relator), Jorge Oliveira e Jhonatan de Jesus.
13.2. Ministro-Substituto convocado que não participou da votação: Augusto Sherman Cavalcanti.

VITAL DO RÊGO

Ministro Vital do Rêgo.

O Sr. Francisco Ademar dos Santos, ex-prefeito de São Francisco do Maranhão/MA, opôs embargos de declaração em face do Acórdão 1316/2023-TCU-Primeira Câmara, que não conheceu do recurso de reconsideração por ele interposto contra o Acórdão 2758/2022-TCU-Primeira Câmara, que julgou irregulares suas contas e aplicou-lhe multa.
A irregularidade que fundamentou a condenação recorrida foi a omissão no dever de prestar contas dos recursos aplicados por seu antecessor por meio do Convênio 357/2005, uma vez que o respectivo prazo se encerrou durante sua gestão.
 O embargante apontou a existência de omissões no julgado, que deixou de considerar que a responsabilidade sobre o ato impugnado não mais lhe cabia e que teria promovido os atos necessários, não sendo caracterizada a omissão que justificou sua responsabilidade, na condição de gestor. Além disso, apontou omissão no acórdão embargado em face da ausência de análise da prescrição suscitada.
	É o relatório.

Francisco Nunes de Brito Filho (OAB/PI 2.975).

Não atuou.

EMBARGOS DE DECLARAÇÃO. EXISTÊNCIA DO VÍCIO APONTADO. ACOLHIMENTO DOS EMBARGOS.

TOMADA DE CONTAS ESPECIAL (TCE)

não atuou.

Em exame, embargos de declaração opostos pelo Sr. Francisco Ademar dos Santos, exprefeito de São Francisco do Maranhão/MA, em face do Acórdão 1316/2023-TCU-Primeira Câmara, que não conheceu do recurso de reconsideração por ele interposto contra o Acórdão 2758/2022-TCU-Primeira Câmara, que julgou irregulares suas contas e aplicou-lhe multa.
O embargante apontou a existência de omissões no julgado, que deixou de considerar que a responsabilidade sobre o ato impugnado não mais lhe cabia e que teria promovido os atos necessários, não sendo caracterizada a omissão que justificou sua responsabilidade, na condição de gestor. Além disso, apontou omissão no acórdão embargado em face da ausência de análise da prescrição suscitada
Feito esse breve histórico, passo ao exame dos presentes embargos.
Os embargos podem ser conhecidos, por atenderem aos requisitos de admissibilidade e merecem ser acolhidos, uma vez que estão presentes os vícios apontados no julgado.
Preliminarmente, ressalto que a jurisprudência deste TCU admite, excepcionalmente, a modificação de julgado por meio de embargos de declaração, com efeitos infringentes, para a correção de premissa equivocada com base em erros atípicos (erro material e erro de fato) , sobre a qual tenha se fundado o acórdão embargado, quando esse tenha sido decisivo para o resultado do julgamento. Nesse sentido os Acórdão 61/2015-TCU-Plenário, 1.209/2015-TCU-Plenário e 2.877/2019-TCU-Plenário, 1.272/2015-TCU-2ª Câmara, 9.718/2016-TCU-2ª Câmara e 3.582/2017-TCU-2ª Câmara.
A jurisprudência desta Corte de Contas também admite a possibilidade de, também em sede de embargos de declaração, modificar decisão embargada para adequá-la à verdade material (Acórdão 3328/2015-TCU-Plenário) , em atenção aos princípios da eficiência e da racionalidade processual.
Ultrapassada a questão de direito, relembro que o embargante foi originalmente condenado ao pagamento de multa em decorrência da omissão no dever de prestar contas, cujo prazo se encerrou durante sua gestão à frente do executivo municipal, dos recursos repassados por meio do Convênio 357/2005 e aplicados por seu antecessor.
O acórdão embargado, tendo em vista a intempestividade da peça recursal interposta, considerou não estarem presentes os requisitos necessários à aplicação, no caso concreto, da regra inserta no artigo 285, § 2º, do RI/TCU, motivo pelo qual não conheceu do recurso em questão.
Ocorre que, ao analisar os presentes embargos, este relator verificou assistir razão ao embargante ao se insurgir contra a referida análise, haja vista que os argumentos apresentados podem, de fato, alterar o julgamento recorrido, havendo, assim, justificativa para o recebimento do recurso, até por questões de economia processual.
Dessa forma, acolho os presentes embargos, com efeitos modificativos, para tornar insubsistente o Acórdão 1316/2023-TCU-Primeira Câmara, conhecer do recurso de reconsideração interposto contra o Acórdão 2758/2022-TCU-Primeira Câmara, suspendendo-se os efeitos dos seus subitens 9.5 e 9.6, e determino a restituição dos autos à Unidade Especializada de Auditoria em Recursos para processamento do apelo.
	Diante do exposto, voto pela adoção da minuta de acórdão que ora trago ao exame deste colegiado.
TCU, Sala das Sessões, em 18 de abril de 2023.
Ministro VITAL DO RÊGO 
Relator